臺灣高等法院刑事判決
111年度上訴字第2027號
上  訴  人  
即  被  告  李俊徹


上列上訴人即被告因詐欺等案件，不服臺灣臺北地方法院110年
度審訴字第1726號、第2192號，中華民國111年2月23日第一審判
決（起訴案號：臺灣臺北地方檢察署110年度偵字第28888號、追
加起訴案號：110年度偵字第32396號），提起上訴，本院判決如
下：
    主  文
原判決撤銷。
李俊徹犯三人以上共同詐欺取財罪，處有期徒刑壹年。又犯三人
以上共同詐欺取財罪，處有期徒刑壹年。未扣案之犯罪所得新臺
幣參仟元沒收，於全部或一部不能沒收或不宜執行沒收時，追徵
其價額。應執行有期徒刑壹年貳月。
    事  實
一、李俊徹基於參與犯罪組織之犯意，於民國110年6、7月間某
    日，加入真實姓名年籍不詳、綽號「小凱」、「叔叔」等人
    以詐欺犯罪為手段，並具有牟利性之三人以上犯罪組織，擔
    任收取詐騙款項之「車手」工作。李俊徹意圖為自己不法之
    所有，分別與其所屬詐欺集團成員基於三人以上共同詐欺取
    財之犯意聯絡，為下列行為：
  ㈠於110年8月17日上午9時30分許，先由詐騙集團成員致電楊春
    喜，佯稱因楊春喜之子涉及幫友人拿取毒品，須賠償新臺幣
    （下同）10萬元之損失，否則將有生命危險云云，致楊春喜
    信以為真而陷於錯誤，於同日上午10時42分許，依指示將10
    萬元放置於臺北市大安區信義路2段10巷口草叢內隱密處，
    隨即離開現場，李俊徹則依詐欺集團成員指示，自桃園中壢
    住處出發至臺北待命，並於同日上午10時55分許，將草叢內
    之10萬元款項取走，從中抽取3千元作為報酬後，再依指示
    將餘款放置於不詳地點，轉交給詐欺集團上游成員朋分花用
    。
  ㈡於110年8月27日上午9時38分許，先由詐騙集團女性成員致電
    林照雄，佯稱係林照雄之女兒，再由詐騙集團男性成員訛稱
    因林照雄之女在外替人作保，因債務人欠款150萬元，要林
    照雄之女負責賠償等情，致林照雄陷於錯誤，與詐欺集團成
    員相約在臺北市○○區○○路0段000號○○國中校門口交付款項，
    李俊徹即依暱稱「叔叔」之集團成員指示，於同日上午10時
    40分許，前往○○國中校門口，向林照雄拿取10萬元後，從中
    抽取3千元作為報酬，再將餘款放置於臺北市萬華區龍山寺
    附近路邊，轉交給詐欺集團上游成員朋分花用。
　㈢嗣因楊春喜、林照雄驚覺受騙報警處理，經警於110年9月24
    日上午9時許，持搜索票至李俊徹位於桃園市中壢區元化路2
    68號11樓之8住處執行搜索，扣得李俊徹於110年8月17日取
    款時穿著之襯衫、長褲各1件、皮帶1條、皮鞋1雙、手提包1
    個，並經警調閱監視錄影畫面，始循線查知上情。
二、案經楊春喜、林照雄訴由臺北市政府警察局大安分局報告臺
    灣臺北地方檢察署檢察官偵查起訴及追加起訴。
    理  由
壹、程序部分
一、按組織犯罪防制條例第12條第1項中段規定：「證人之筆錄
    ，以在檢察官或法官面前作成，並經踐行刑事訴訟法所定訊
    問證人之程序者為限，始得採為證據。」係以立法排除被告
    以外之人於警詢或調查中所為之陳述，得用刑事訴訟法第15
    9條之2、第159條之3及第159條之5之規定，是證人於警詢時
    之陳述，於違反組織犯罪防制條例案件，即絕對不具有證據
    能力，自不得採為判決基礎。上開規定係排除一般證人於警
    詢陳述之證據能力之特別規定，然被告於警詢之陳述，對被
    告本身而言，則不在排除之列（最高法院102年度台上字第2
    653號判決意旨參照）。準此，證人楊春喜、林照雄於警詢
    時之陳述，就被告李俊徹涉及違反組織犯罪防制條例之罪名
    ，絕對不具證據能力，不得採為判決基礎。 
二、按被告以外之人（包括證人、鑑定人、告訴人、被害人及共
    同被告等）於審判外之陳述雖不符刑事訴訟法第159條之1至
    之4等4條之規定，而經當事人於審判程序同意作為證據，法
    院審酌該言詞陳述或書面陳述作成時之情況，認為適當者，
    亦得為證據（第1項）。當事人、代理人或辯護人於法院調
    查證據時，知有第159條第1項不得為證據之情形，而未於言
    詞辯論終結前聲明異議者，視為有前項之同意，刑事訴訟法
    第159條之5定有明文。經查，本院以下所引用被告以外之人
    於審判外之陳述，檢察官及被告於審判期日就本院提示之前
    揭證據方法於言詞辯論終結前，均未就所調查之證據主張有
    刑事訴訟法第159條第1項不得為證據之情形，本院審酌各該
    證據資料製作時之情況，亦無違法不當或證明力明顯過低之
    瑕疵，以之作為證據應屬適當，依刑事訴訟法第159條之5規
    定，認該等證據均具證據能力。
三、本判決所引用之非供述證據部分，與本案均有關聯性，復無
    證據證明係實施刑事訴訟程序之公務員以不法方式所取得，
    亦無刑事訴訟法第159條之4顯有不可信之情況與不得作為證
    據之情形，且經本院於審理期日依法進行證據之調查、辯論
    ，依刑事訴訟法第158條之4之反面解釋，應有證據能力。
貳、實體部分
一、上揭事實，業據被告李俊徹於原審及本院審理時均坦承不諱
    （原審110年度審訴字第1726號卷第85頁、本院卷第68頁）
    ，且被告前往收取詐騙款項並交付於詐欺集團成員之事實，
    亦據告訴人楊春喜於警詢中、告訴人林照雄於警詢及偵查中
    證述在卷（110年度偵字第28888號卷第21至23頁、110年度
    偵字第32396號卷第15至18頁、第49至53頁），且有臺北市
    政府警察局大安分局搜索扣押筆錄暨扣押物品目錄表1份、1
    10年8月17日被告取款沿線監視器截圖照片71張、搜索暨扣
    案物品照片7張（110年度偵字第28888號卷第27至33頁、第4
    3至119頁）、110年8月27日被告取款沿線監視器截圖照片16
    張、詐欺集團成員來電紀錄翻拍照片1張（110年度偵字第32
    396號卷第19至25頁）在卷可稽，另有被告於110年8月17日
    取款時穿著之襯衫、長褲各1件、皮帶1條、皮鞋1雙、手提
    包1個扣案可佐，被告之任意性自白核與事實相符，堪信為
    真實。綜上，本件事證明確，被告犯行均堪認定，應予依法
    論科。　　　　　　
二、論罪
　㈠按組織犯罪防制條例係藉由防制組織型態之犯罪活動為手段
    ，以達成維護社會秩序、保障人民權益之目的，乃於該條例
    第3條第1項前段與後段，分別對於「發起、主持、操縱、指
    揮」及「參與」犯罪組織者，依其情節不同而為處遇，行為
    人雖有其中一行為（如參與），不問其有否實施各該手段（
    如詐欺）之罪，均成立本罪。然在未經自首或有其他積極事
    實，足以證明其確已脫離或解散該組織之前，其違法行為
    ，仍繼續存在，即為行為之繼續，而屬單純一罪，至行為終
    了時，仍論為一罪。又刑法上一行為而觸犯數罪名之想像競
    合犯存在之目的，在於避免對於同一不法要素予以過度評價
    。自然意義之數行為，得否評價為法律概念之一行為，應就
    客觀構成要件行為之重合情形、主觀意思活動之內容、所侵
    害之法益與行為間之關連性等要素，視個案情節依社會通念
    加以判斷。刑法刪除牽連犯之規定後，原認屬方法目的或原
    因結果，得評價為牽連犯之二犯罪行為間，如具有局部之同
    一性，或其行為著手實行階段可認為同一者，得認與一行為
    觸犯數罪名之要件相侔，依想像競合犯論擬。倘其實行之二
    行為，無局部之重疊，行為著手實行階段亦有明顯區隔，依
    社會通念難認屬同一行為者，應予分論併罰。因而，行為人
    以一參與詐欺犯罪組織，並分工加重詐欺行為，同時觸犯參
    與犯罪組織罪及加重詐欺取財罪，雖其參與犯罪組織之時、
    地與加重詐欺取財之時、地，在自然意義上非完全一致，然
    二者仍有部分合致，且犯罪目的單一，依一般社會通念，認
    應評價為一罪方符合刑罰公平原則，應屬想像競合犯，如予
    數罪併罰，反有過度評價之疑，實與人民法律感情不相契合
    （最高法院107年度台上字第1066號判決意旨參照）。經查
    ，被告就事實欄一㈠所犯之加重詐欺取財犯行，可認為係被
    告參與犯罪組織行為之「首次犯行」而論以組織犯罪防制條
    例第3條第1項後段之參與犯罪組織罪，被告就事實欄一㈠以
    外之犯行，乃為被告參與組織之繼續行為，為避免重複評價
    ，無再將其餘參與犯罪組織行為與第一罪割裂而另論一參與
    犯罪組織罪。
　㈡故核被告就事實欄一㈠所示犯行，係犯組織犯罪防制條例第3
    條第1項後段之參與犯罪組織罪、刑法第339條之4第1項第2
    款之三人以上共同詐欺取財罪。被告就事實欄一㈡所示犯行
    ，係犯刑法第339條之4第1項第2款之三人以上共同詐欺取財
    罪。
　㈢被告與姓名年籍不詳綽號「小凱」、「叔叔」等人及所屬詐
    欺集團成員間，就事實欄一㈠、㈡所示犯行，均有犯意聯絡及
    行為分擔，應論以共同正犯。
  ㈣被告就事實欄一㈠所犯示犯行，行為有部分合致，且犯罪目的
    單一，依一般社會通念，係以一行為觸犯參與犯罪組織罪、
    加重詐欺罪，為想像競合犯，應依刑法第55條規定，從一重
    之3人以上共同詐欺取財罪處斷。
　㈤被告就事實欄一㈠、㈡所示犯行，其詐欺對象、施用詐術之時
    間及方式有別，顯係基於各別犯意先後所為，侵害不同被害
    人之財產法益，應予分論併罰。　
  ㈥按刑法第59條之酌量減輕其刑，必須犯罪另有特殊之原因與
    環境等，在客觀上足以引起一般同情，認為即使宣告法定最
    低度刑期猶嫌過重者，始有其適用。至行為人犯罪之動機、
    目的、犯罪之手段、犯罪後所生之損害、犯罪後之態度、犯
    罪行為人之生活狀況、品行、智識程度等，僅屬得於法定刑
    內審酌量刑之事項，非酌量減輕之理由。被告參與詐欺集團
    之犯罪組織，擔任取款之車手工作，使詐欺集團成員在詐欺
    被害人後，能順利取得詐欺之財物，造成告訴人楊春喜、林
    兆雄受有財產損失非低，犯罪情節及惡性難認輕微，亦未見
    被告有何特殊之原因或環境，在客觀上足以引起一般同情之
    處，依被告之犯罪情狀難認有何顯可憫恕之情形，自無適用
    刑法第59條為被告減刑之餘地，併此敘明。
參、撤銷改判之原因
一、原審認被告所犯事證明確，予以論罪科刑，固非無見。惟查
    ，㈠被告所屬詐欺集團成員固有收取告訴人交付款項，並層
    層交付集團上游朋分花用之情，然非屬洗錢防制法所規範之
    洗錢行為，不應論以洗錢防制法第14條第1項之洗錢罪（詳
    如後開不另為無罪諭知所載）。㈡被告就犯罪事實一㈡所示犯
    行中獲得報酬3千元，為其犯罪所得，並未扣案，且未發還
    被害人，自應依刑法第38條之1第1項前段、第3項規定，於
    被告所為事實欄一㈡犯行項下宣告沒收及追徵，與被告有無
    賠償其他被害人無關，原審以被告已賠償犯罪事實一㈠之告
    訴人楊春喜6千元，認事實欄一㈡之犯罪所得3千元無諭知沒
    收之必要，尚有未恰。
二、被告上訴意旨略以：被告因學歷不高，聽信網路所言前往領
    取款項，即有錢財可賺取，因此犯下本件犯行，現已改過自
    新，請考量被告家中經濟狀況不佳，父親剛開完刀，被告為
    家中唯一經濟支撐等節，從輕量刑等語。然原判決有前開可
    議之處，其量刑基礎已然不同，被告上訴請求從輕量刑，意
    指原審量刑過重，難認有理由。原判決既有前揭可議之處，
    自應由本院予以撤銷改判。　　
三、爰審酌被告明知現今社會詐欺集團橫行，恣意詐欺行為往往
    對於被害人之財產及社會秩序產生重大侵害，竟仍加入詐欺
    集團，擔任車手工作，侵害告訴人2人財產法益，法治觀念
    顯有不足，其於犯行分工參與程度上，僅收取款項後轉交予
    集團上游收受，無具體事證顯示其係該犯罪團體之主謀或主
    要獲利者，亦非直接向告訴人施行詐術之人，尚非處於詐欺
    集團核心地位，且被告已與告訴人楊春喜調解成立，賠償其
    6千元，有原審調解筆錄1份附卷可參（原審110年度審訴字
    第1726號卷第55至56頁），然尚未與告訴人林照雄達成和解
    ，賠償其損失，兼衡被告犯罪之動機、手段、獲取報酬非高
    、造成告訴人2人損害金額非低、被告自陳為國中肄業之智
    識程度、需扶養父親、祖母及從事中古車銷售之生活狀況（
    本院卷第68至69頁、原審卷第85頁），及犯罪後均坦承犯行
    之態度等一切情狀，分別量處如主文第2項所示之刑，並綜
    合判斷其整體犯罪之非難評價、各罪間關係、法益侵害之整
    體效果，考量犯罪人個人特質，並適度反應其行為之不法與
    罪責程度，及對其施以矯正之必要性，且貫徹刑法公平正義
    之理念，定其應執行有期徒刑1年2月。
四、沒收部分
  ㈠按共同正犯犯罪所得之沒收、追徵，應就各人所分得之數為
    之。所謂各人「所分得」之數，係指各人「對犯罪所得有事
    實上之處分權限」而言。因此，若共同正犯各成員內部間，
    對於犯罪所得分配明確時，應依各人實際所得宣告沒收（最
    高法院107年度台上字第2989號判決參照）。另按刑法沒收
    新制目的在於剝奪犯罪行為人之犯罪所得，使其不能坐享犯
    罪成果，以杜絕犯罪誘因，性質上屬類似不當得利之衡平措
    施。而考量避免雙重剝奪，犯罪所得如已實際發還或賠償被
    害人者，應不予宣告沒收或追徵。倘若犯罪行為人雖與被害
    人達成民事賠償和解，惟實際上並未將民事賠償和解金額給
    付被害人，或犯罪所得高於民事賠償和解金額者，法院對於
    未給付之和解金額或犯罪所得扣除和解金額之差額部分等未
    實際賠償之犯罪所得，自仍應諭知沒收或追徵（最高法院10
    7年度台上字第4593號判決意旨參照）。
　㈡被告就犯罪事實一㈠所示犯行，已獲取3千元酬勞一節，此經
    被告於偵查時供認無訛（110年度偵字第32396號卷第134頁
    ），然被告業與告訴人楊春喜成立調解，賠償6,000元，此
    有上開調解筆錄可憑，被告此部分犯罪所得實已賠償告訴人
    楊春喜，為避免雙重剝奪，應不予宣告沒收犯罪所得。
　㈢被告就犯罪事實一㈡所為，已獲得3千元報酬，業經被告於偵
    查時供認在卷（110年度偵字第32396號卷第52頁），屬被告
    之犯罪所得，尚未扣案，亦未實際發還告訴人林照雄，自應
    依刑法第38條之2第1項前段、第3項規定於犯罪事實一㈡犯行
    項下宣告沒收，於全部或一部不能沒收或不宜執行沒收時，
    追徵其價額。
　㈣扣案之行動電話1支，雖為被告所有，然非詐欺集團成員提供
    之工作機，此據被告於警詢中陳述明確（110年度偵字第288
    88號卷第19頁），復查無證據證明係供被告犯本案所用之聯
    絡工具，不予宣告沒收。另扣案之襯衫、長褲各1件、皮帶1
    條、皮鞋1雙、手提包1個，雖屬被告所有，為其於110年8月
    17日取款時穿著之衣物及使用之物品，核屬日常生活用品，
    非供犯罪所用之物，亦不予宣告沒收。
肆、不另為無罪諭知
一、公訴意旨略以：被告就犯罪事實一㈠、㈡所為，均另涉犯洗錢
    防制法第14條第1項之洗錢罪嫌。
二、按犯罪事實應依證據認定之，無證據不得認定犯罪事實；不
    能證明被告犯罪者，應諭知無罪之判決，刑事訴訟法第154
    條第2項、第301條第1項分別定有明文。認定不利於被告之
    事實，須依積極證據，苟積極證據不足為不利於被告事實之
    認定時，即應為有利於被告之認定，更不必有何有利之證據
    ；認定犯罪事實所憑之證據，雖不以直接證據為限，間接證
    據亦包括在內，然而無論直接或間接證據，其為訴訟上之證
    明，須於通常一般之人均不致有所懷疑，而得確信其為真實
    之程度者，始得據為有罪之認定，倘其證明尚未達到此一程
    度，而有合理之懷疑存在時，事實審法院復已就其心證上理
    由予以闡述，敘明其如何無從為有罪之確信，因而為無罪之
    判決，尚不得任意指為違法，最高法院30年上字第816 號、
    76年台上字第4986號判例可參。
三、經查　　　　
　㈠按掩飾或隱匿特定犯罪所得之本質、來源、去向、所在、所
    有權、處分權或其他權益者，為洗錢防制法第2條第2款所規
    定之洗錢行為。揆諸本款之立法理由，乃係欲將洗錢之各階
    段行為（包括處置、分層化、整合等各階段）予以明文規範
    ，因而就其中分層化之階段，參酌維也納公約第3條第1項第
    b款第ⅱ目規定之洗錢類型或態樣，例如出具虛假買賣契約書
    以掩飾不法金流、貿易洗錢態樣中以虛假貿易外觀掩飾不法
    金流移動、惡意擔任不動產名義人以掩飾購置該不動產之不
    法所得來源、提供帳戶以隱匿不法所得去向等，並參酌澳門
    預防及遏止清洗黑錢犯罪法第3條第3項等規定，而為本款之
    制定。職是之故，本款洗錢行為所稱之「掩飾」或「隱匿」
    行為之理解，自係以行為人另有類如上例等之具體行為，以
    製造金流斷點，隱匿不法所得（例如將贓款匯入人頭帳戶後
    領出，以隱匿不法所得之去向），或藉此漂白該不法所得，
    使該不法所得來源合法化，而掩飾該不法所得（例如佯以虛
    偽交易外觀，掩飾不法所得之來源），方能適法評價為本款
    「掩飾」或「隱匿」之洗錢行為。故如僅係犯罪集團內部成
    員間獲取不法所得後之單純交付行為，渠等並無另有上揭製
    造金流斷點之隱匿行為或使不法所得來源合法化之掩飾行為
    ，縱仍致使檢警難以查緝該等犯罪行為人及渠等不法所得，
    而發生實際上等同隱匿或掩飾之效果，仍與另有非法隱匿或
    掩飾之具體行為不同，自非屬本款所欲規範之洗錢行為。否
    則，任何數人間共犯之財產犯罪，只要該財產犯罪符合洗錢
    防制法所規定之特定犯罪，渠等間一有內部間單純交付不法
    所得之行為（例如內部間之分贓），即認渠等復涉犯洗錢罪
    ，豈非所有共犯特定財產罪者均可能成立洗錢罪，無限擴大
    本款洗錢罪之適用範疇，而逸脫防制洗錢之立法本旨，其理
    自不待言。
  ㈡被告所屬詐欺集團成員向告訴人楊春喜、林照雄詐騙後，係
    由擔任車手之被告直接收取財物後，轉交上游而朋分花用，
    其等收取財物之行為，僅係詐欺所得於詐欺集團成員間之單
    純內部移動，並非另有任何製造金流斷點或使詐欺所得來源
    合法化之洗錢具體行為。至原判決雖認定被告涉犯洗錢罪嫌
    而援引之最高法院108年度台上字第2057號、第2425號、第2
    402號判決，其判決意旨均敘明詐欺集團成員向被害人施用
    詐術後，為隱匿詐欺所得去向，乃誘騙被害人將受騙款項匯
    至其等所掌控之人頭帳戶，而製造金流斷點，自該當洗錢罪
    。然被告所屬詐欺集團並非利用人頭帳戶、虛假交易外觀等
    掩飾或隱匿詐欺所得之行為，充其量其係將不法詐欺所得置
    於詐欺集團實力支配下之舉動，而應視為詐欺犯行之一部分
    ，其與所屬詐欺集團所為犯罪行為之金流軌跡明確，不足以
    使詐欺所得之來源合法化，亦未以人頭帳戶等方式製造金流
    斷點，尚無從掩飾、隱匿詐欺所得與本案犯罪之關聯性，自
    非屬洗錢防制法所規範之洗錢行為，核與洗錢防制法第14條
    第1項之洗錢罪有間。
  ㈢綜上，依檢察官所提證據資料尚不足以證明被告確有洗錢犯
    行，本應為無罪之諭知，惟起訴意旨認此部分與上開經本院
    認定有罪部分，各具想像競合犯之裁判上一罪關係，爰均不
    另為無罪之諭知。
據上論斷，應依刑事訴訟法第369條第1項前段、第364條、第299
條第1項前段，組織犯罪防制條例第3條第1項後段，刑法第11條
前段、第28條、第339條之4第1項第2款、第55條、第51條第5款
，刑法施行法第1條之1第1項，判決如主文。　　
本案經檢察官陳鴻濤提起公訴，檢察官牟芮君追加起訴，檢察官
邱美育到庭執行職務。
中　　華　　民　　國　　111 　年　　8 　　月　　18　　日
                  刑事第九庭    審判長法　官  潘翠雪
                                      法　官  陳信旗
                                      法　官  俞秀美
以上正本證明與原本無異。
如不服本判決，應於收受送達後20日內向本院提出上訴書狀，其
未敘述上訴之理由者並得於提起上訴後20日內向本院補提理由書
（均須按他造當事人之人數附繕本）「切勿逕送上級法院」。
                                      書記官  謝崴瀚
中　　華　　民　　國　　111 　年　　8 　　月　　24　　日
附錄：本案論罪科刑法條全文
中華民國刑法第339條之4
犯第339條詐欺罪而有下列情形之一者，處1年以上7年以下有期
徒刑，得併科1百萬元以下罰金：
一、冒用政府機關或公務員名義犯之。
二、三人以上共同犯之。
三、以廣播電視、電子通訊、網際網路或其他媒體等傳播工具，
    對公眾散布而犯之。
前項之未遂犯罰之。